高雄高等行政法院判決　　　　　　　　　　　　　　　　九十三年度訴字第五八號
　　　　　　　　　　　　　　　.
　　原　　　告　甲○○
　　訴訟代理人　蔡將葳　律師
　　被　　　告　屏東縣政府
　　代　表　人　乙○○　代理縣.
　　訴訟代理人　庚○○
右當事人間因採取土石事件，原告不服經濟部中華民國九十二年十二月四日經訴字第
０九二０六二二四九一０號訴願決定，提起行政訴訟。本院判決如左︰
　　主  文
原告之訴駁回。
訴訟費用由原告負擔。
　　事  實
壹、事實概要：
    緣被告於民國（下同）九十二年五月十五日查獲原告在其所有坐落屏東縣高樹鄉
    ○○段四九０之一八地號土地上，未經許可即僱用挖土機司機己○○在該土地上
    採取土石，並將表土層之砂石挖除，且北面已挖深約一公尺，堆置於現場，所堆
    置之砂石約四千立方公尺，為警當場查獲，被告乃於同日以屏府工利採字第００
    ００三六號處分書，認原告違反土石採取法第三十六條規定，處原告新台幣（下
    同）一百萬元罰鍰，並限於九十二年五月十七日前辦理整復及清除設施之處分。
    原告不服，提起訴願，遭決定駁回，遂提起本件行政訴訟。
貳、兩造聲明：
一、原告聲明求為判決：訴願決定及原處分均撤銷。
二、被告聲明求為判決：駁回原告之訴。
參、兩造之爭點：
甲、原告主張之理由：
一、按土石採取法第三十六條明定：「未經許可採取土石者，處新台幣一百萬元以上
    五百萬元以下罰鍰，直轄市、縣（市）主管機關並得限期令其辦理整復及清除其
    設施，屆期仍未遵行者，按日連續處新台幣十萬元以上一百萬元以下罰鍰至遵行
    為止，並沒入其設施或機具。必要時，得由直轄市、縣（市）主管機關代為整復
    及清除其設施；其費用由行為人負擔。」核其處罰之行為態樣顯係針對積極不法
    行為，而消極不作為並不及之，其處罰之對象亦應限於違反該規定之「實際行為
    人」，並不包括「土地所有人」甚明。
二、原告雖係本件土地之登記所有人，但該土地原係其兄長丙○○（原名陳政欽）於
    八十三年十二月十日所買受，並由其經管從事栽植香蕉、木瓜等農作，嗣因遭法
    院查封拍賣，丙○○始另集資於八十九年十二月一日以原告名義應買買受，本件
    九十二年五月十五日之相關農地改良、整地或採取土石亦係丙○○僱請第三人己
    ○○於現場施作；而原告自八十四年十月五日至八十九年四月十六日間，原係在
    花旗銀行台北分行（設於台北市○○○路）任職，辦理放款、徵審等相關業務，
    嗣九十年五月七日原告轉至萬泰銀行消費金融部信用卡中心（設於台北市○○路
    ）任職，辦理信用卡徵審等相關業務，迄九十一年三月十六日始告離職，即原告
    長期於台北市任職，且係從事金融業，從未實際接觸本件土地之耕作、經管或其
    他相關事務，更非採取土石之實際行為人，原告既非本件採取土石之實際行為人
    ，自非土石採取法第三十六條所定處罰之對象，原處分未予查明，逕以原告為採
    取土石之行為人而為本件行政處分，顯有誤會。
三、次按「採取土石，應依本法取得土石採取許可。但下列情形者，不在此限：一、
    採取少量土石供自用者。二、實施整地及工程就地取材者。．．．」土石採取法
    第三條第一項第二款定有明文。查原告係因鑑於本件土地係屬砂石地，種植木瓜
    效果不佳，遂請人載運良土與原地砂石混合，以作為耕種相關作物之改良土壤之
    用，從未將現場土石外運他用，顯然並非採取土石不法作為。
四、被告原處分及訴願決定雖以聯合稽查小組會同警方在現場查獲時有發現挖土機及
    砂石車，惟該挖土機係為原告整地之用，另現場根本沒有該所謂砂石車存在。原
    處分及訴願決定雖主張「砂石車見警方查緝駛離現場」，但查本件查獲當時既除
    聯合稽查小組外尚有警方會同查緝，如確實發現有該砂石車，復認其與本件「非
    法採取土石」有關顯應該也可以辦到（將砂石車攔查），何以竟未即時將其併同
    攔阻查緝？又原處分及原決定既均稱「本案並未查獲有將採取砂石外運之事實」
    ，則現場縱有砂石車駛離，其車上亦顯未載運有任何砂石，則原處分及原訴願決
    定將該砂石車之存在認定係屬原告違法採取土石行為事實之一部分，亦顯乏客觀
    積極事證。
五、再依屏東縣執行取締濫採土石案件注意事項第二點亦明定：「執行採取土石案件
    時，應先確認濫採土石之事實（一、現場有盜採土石之跡象。二、無採取許可合
    法證明文件。三、有採取土石機具將土石外運．．．）備註：濫採土石與農地改
    良（及整地）僅一線之隔，其差別在於土石是否有外運；凡從事農地改良者，土
    石不得外運。又目前本府農業單位未受理『農地改良』之申請案件，且農業單位
    核發之養殖容許使用及養殖登記並未同意採取土石及將土石外運之行為。」即所
    謂採取土石之定義，應係指「有將土石外運」之行為而言，則本件原告故有在本
    件土地開挖之事實，惟兩造對「本案沒有將土石外運」之事實並無爭執，本件亦
    無任何積極事證足資證明原告確有將土石外運之事實，核原告所為亦與土石採取
    法所指採取土石要件不符。
六、再原訴願決定舉「非都市土地使用管制規制」第六條第三項規定，主張申請在非
    都市土地農牧用地上採取土石，除需經目的事業主管機關許可外，尚需先徵得農
    業主管機關之核准。惟查前開法規所規範者係「採取土石」而非「整地」，原訴
    願將「採取土石」與「整地」混為一談，已有誤會；又「整地」縱需經向主管機
    關申請，但「未經申請核准之整地」亦應不致即轉換為「非法採取土石」。被告
    以原告未經申請核准逕予辦理整地，或主張原告挖掘土方之規模，實難謂為單純
    實施農地整地行為，並逕以認定原告係非法採取土石，顯然未盡其舉證之責。
乙、被告主張之理由：
一、按「採取土石，應依本法取得土石採取許可。」為土石採取法第三條第一項前段
    所明定。而「未經採取土石者，處新台幣一百萬元以上五百萬元以下罰鍰，直轄
    市、縣（市）主管機關並得限期令其辦理整復及清除其設施，屆期仍未遵行者，
    按日連續處新台幣十萬元以上一百萬元以下罰鍰至遵行為止，並沒入其設施或機
    具。必要時，得由直轄市、縣（市）主管機關代為整復及清除其設施；其費用，
    由行為人負擔。」同法第三十六條亦有明文。次按經濟部九十二年六月二十五日
    經礦字第０九二０二七一四一九０令訂定「採取土石免申辦土石採取許可管理辦
    法」第三條明定依本法第三條第一項第二款規定實施整地及工程就地取材外運土
    石者，以經目的事業主管機關核准者為限。
二、原告所有坐落屏東縣高樹鄉○○段四九０之一八地號土地，未經申請許可採取土
    石，案經台灣屏東地方法院檢察署國土保持專案小組人員會同被告所屬盜濫採砂
    石聯合稽查小組人員於九十二年五月十五日查獲，現場採取土石計約四千立方公
    尺，經原告製作違反土石採取法行為人陳述意見紀錄，原告陳述略以：「．．．
    因係整地而已，故未申請，．．．於九十二年五月十五日早上開始約七時開始作
    業、現場地表所刨除之砂石及外運至現場傾倒之土方約四千立方公尺。」據上證
    明原告行為顯已違反土石採取法第三十六條規定。至於原告陳訴略以：「本案系
    爭土地原告係因鑑於本案土地係屬砂石地，種植木瓜效果不佳，遂請人載運良土
    與原地砂石混合，．．．顯然並非採取土石不法行為；又『整地』縱需向主管機
    關申請，但『未經申請核准之整地』亦應不致即轉換為『非法採取土石』等云云
    」然按土石採取法第三條明文規定：採取土石，應依本法取得土石採取許可。實
    施農業之整地工程，應經目的事業主管機關核准始得辦理整地；次查，被告所屬
    盜濫採砂石聯合稽查小組取締紀錄及挖掘土方規模觀之，實難謂為單純實施農地
    整地行為，核原告顯已違反土石採取法未經許可採取土石，被告依同法第三十六
    條規定以九十二年五月十五日屏府工利採字第００００三六號處分書，裁處原告
    一百萬元罰鍰，並限於九十二年五月十七日前辦理整復及清除設施，並無不合。
　　理  由
一、按「採取土石，應依本法取得土石採取許可。但下列情形，不在此限：一、採取
    少量土石供自用者。二、實施整地及工程就地取材者。三、礦業權者在礦區內採
    取同一礦床共生之土石者。四、因天災事變緊急搶修公共工程所需者。五、政府
    機關辦理重要工程所需者。」、「未經許可採取土石者，處新台幣一百萬元以上
    五百萬元以下罰鍰，直轄市、縣（市）主管機關並得限期令其辦理整復及清除其
    設施，屆期仍未遵行者，按日連續處新臺幣十萬元以上一百萬元以下罰鍰至遵行
    為止，並沒入其設施或機具。必要時，得由直轄市、縣（市）主管機關代為整復
    及清除其設施；其費用，由行為人負擔。」分別為土石採取法第三條第一項及第
    三十六條所明定。
二、本件原告於九十二年五月十五日在其所有坐落屏東縣高樹鄉○○段四九０之一八
    地號土地上，未經許可即僱用挖土機司機己○○在該土地上採取土石，並將表土
    層之砂石挖除，且北面已挖深約一公尺，堆置於現場，所堆置之砂石約四千立方
    公尺等情，業據兩造分別陳明在卷，復有被告盜（濫）採砂石聯合稽查小組現場
    勘查紀錄及現場照片等影本附原處分卷可稽。而原告提起本件訴訟係以：其雖為
    上開土地之登記所有人，但該土地原係其兄長丙○○（原名陳政欽）於八十三年
    十二月十日所買受，並由其經管從事栽植香蕉、木瓜等農作，嗣因遭法院查封拍
    賣，丙○○始另集資於八十九年十二月一日以原告名義應買買受，本件九十二年
    五月十五日之相關農地改良、整地或採取土石亦係丙○○僱請己○○於現場施作
    ；又原告故有在本件土地開挖之事實，惟兩造對「本案沒有將土石外運」之事實
    並無爭執，本件亦無任何積極事證足資證明原告確有將土石外運之事實，核原告
    所為亦與土石採取法所指採取土石要件不符；被告以原告未經申請核准逕予辦理
    整地，或主張原告挖掘土方之規模，實難謂為單純實施農地整地行為，並逕以認
    定原告係非法採取土石，顯然未盡其舉證之責等語，資為論據。
三、經查，原告於九十二年五月十五日僱用挖土機司機己○○，在其所有坐落高樹鄉
    ○○段四九０之一八地號土地上開挖，將該土地表土層之砂石挖除，且北面已挖
    深約一公尺，並將挖掘好之土石堆置成長七三．三公尺，寬二九．二公尺，高二
    公尺之土堆等情，業據原告於警訊及起訴時自承在卷，核與證人己○○所述情節
    相符，復有被告盜（濫）採砂石聯合稽查小組現場勘查紀錄及現場照片等影本附
    原處分卷足稽，洵堪認定。原告嗣後雖改稱其僅為上開土地之登記所有人，該土
    地原係其兄長丙○○集資於八十九年十二月一日以原告名義買受，本件九十二年
    五月十五日之相關農地改良、整地或採取土石亦係丙○○僱請己○○於現場施作
    云云；證人丙○○亦自承係其僱請己○○挖掘系爭土石云云。然查，本件案發當
    時丙○○在慶泉砂石企業行任職乙節，業據證人丙○○陳明在卷；而慶泉砂石企
    業行之負責人為賴昭鳳，亦有該行之營利事業登記抄本附本院卷為憑；又原告於
    八十九年十一月二十七日買受上開土地後，旋於同年十二月五日與賴昭鳳為共同
    債務人，向中興商業銀行股份有限公司借款，並以該土地為共同擔保，設定最高
    限額抵押一億四千四百萬元，亦有該土地登記謄本附本院卷可參，則由上開土地
    買賣及設定抵押借款之情形，足認原告不但知情，且與慶泉砂石企業行負責人賴
    昭鳳關係匪淺，否則不可能以其土地供抵押，共同借取鉅額之款項，又其兄丙○
    ○在慶泉砂石企業行任職，而本件現場查獲之挖土機司機己○○又為慶泉砂石企
    業行之臨時員工，亦據證人己○○在警訊時供述明確，且由原告在警訊時對本件
    如何僱工及現場情況亦均能詳細說明，足見其縱未實際參與挖掘系爭土石之行為
    ，亦屬知情，且未為反對，則其嗣後附和丙○○之陳述改稱係丙○○僱請己○○
    挖掘系爭土石，其不知情云云，尚難採信。
四、又原告主張因其土地係屬砂石地，種植木瓜效果不佳，為改良土質始僱工挖掘系
    爭土石云云。然據證人即農委會高雄區農業改良場作物環境科科長戊○○到庭證
    稱：「（種植木瓜需要何種土壤？）從目前台灣來講，任何土壤都可以種，要種
    的好，需要沙壤土，排水性要好。」、「（一般的土壤，木瓜經採收淘汰以後，
    是否還可以繼續種木瓜？）種木瓜不適當連作，一期收完後不能在同樣的地方種
    ，要換地方種，像薑、蕃茄及茄科等植物也不適合連作，都要空一、二或三年以
    上。木瓜一般要空一年以上才能再種。．．．」、「（種木瓜以後，土地是否可
    以繼續種其他作物？）種其他作物沒有問題，只有不適合連作木瓜。」、「種木
    瓜後，不想要受連作限制，為了要繼續種木瓜，用買土來混合的方式，是否有人
    這樣做？）一般人沒有這樣做，一般都是另外再去承租土地種木瓜。」、「（如
    果要改良土質的話，要挖多深？）木瓜算是淺耕的作物，差不多挖三十公分左右
    就夠了。種木瓜的時候，鬆土地是差不多三十公分左右的深度就夠了。種香蕉與
    鳳梨也都是挖三十公分的深度就夠了。」等語（詳見本院九十三年五月四日準備
    程序筆錄第十二頁起）。綜上證人所述，種植木瓜適合排水性較好之砂質土，而
    原告之土地為砂質土，亦為原告陳明在卷，故其土地本即適合種植木瓜，並無為
    了種植木瓜而改良土質之必要；且因木瓜不適合連作，故木瓜經採收淘汰後，其
    土地至少要間隔一年以上，始能再種植木瓜，但該土地仍可種植香蕉、鳳梨等其
    他作物；又因木瓜不能連作，如欲繼續種植木瓜，一般人均會另找其他土地種植
    ，而非以改良土質之方式繼續在原地種植木瓜；再者，種植木瓜之土地縱使須改
    良土質，因木瓜屬淺耕之作物，只須挖三十公分深即可。則本件原告之土地既無
    改良土質之必要，縱使要改良亦僅須挖三十公分深，然上開土地被查獲時其北面
    已經挖掘深約一公尺，顯然超過改良土質之必要深度，是原告主張係為改良土質
    而挖掘上開土地云云，尚難採信。又據證人丙○○陳稱其係向丁○○購買良質土
    來改良上開土地土質云云，然其購買土壤既無估價單，且就購買土壤之數量及金
    額，丙○○稱要買二十台車的土，一台車三千五百元，共計七萬元；而證人丁○
    ○則證稱丙○○並未和其約定要買幾台車的土，其一台車為二千五百元至三千元
    。上開證人就購買土壤之數量及金額均不一致，足見渠等並無買賣土壤之事實。
    況且，本件原告採取土石案被查獲後，原告並未繼續進行改良土質之動作，即將
    原堆置在現場之土石，予以推平回復原狀，益證原告確無改良土質之意思，其挖
    掘系爭土石顯係為採取土石至為明確。
五、原告另主張依屏東縣執行取締濫採土石案件注意事項第二點規定：「執行採取土
    石案件時，應先確認濫採土石之事實（一、現場有盜採土石之跡象。二、無採取
    許可合法證明文件。三、有採取土石機具將土石外運．．．）備註：濫採土石與
    農地改良（及整地）僅一線之隔，其差別在於土石是否有外運；凡從事農地改良
    者，土石不得外運。又目前本府農業單位未受理『農地改良』之申請案件，且農
    業單位核發之養殖容許使用及養殖登記並未同意採取土石及將土石外運之行為。
    」所謂採取土石之定義，應係指「有將土石外運」之行為而言，則本件原告故有
    在本件土地開挖之事實，惟並無證據足資證明原告確有將土石外運之事實，故原
    告所為與土石採取法所指採取土石要件不符云云。然上開規定乃係被告就其所屬
    人員執行取締濫採土石案件時，提供有無濫採土石而故意違反土石採取法之行為
    之判斷標準，而有無將採取之土石外運僅係判斷有無故意濫採土石之行為態樣之
    一，而非以有無將採取之土石外運作為判斷有無濫採土石之唯一標準，實際有無
    濫採土石尚應參酌行為人採取土石之動機、目的等主觀意圖，作為認定其是否違
    反土石採取法規定之依據，此在對於已著手實行構成違反行政義務事實之行為，
    而其行為尚未完成或結果尚未發生前，如何判斷其是否違反行政義務尤為重要。
    又因行政不法行為的階段性，並不明顯，且是否既遂往往繫乎行政機關之審查，
    如果以刑事法既遂犯的理論套用於行政不法行為，則將對公共利益有過度之犧牲
    ，且須使行政成本支出過多，於行政效率方面將有負面影響，因此，目前實務上
    對於行政不法行為是否有既遂與未遂的問題，仍採否定之見解（改制前行政法院
    四十六年判字第五十號判例、四十六年判字第五四號判例、五十五年度判字第一
    二號判決、七十年度判字第四八號判決參照）。則本件原告挖掘系爭土石既非係
    為改良土質，其明顯係以採取土石為目的，已如前述，至於其採取土石後，尚未
    將土石外運，揆諸前揭說明，對其違反土石採取法規定之行政義務並不生影響，
    仍應受罰。原告上開主張，自不可採。
六、綜上所述，原告之主張既不足取，其未經許可在其土地上採取土石，被告依土石
    採取法第三十六條規定裁處原告一百萬元罰鍰，並限於九十二年五月十七日前辦
    理整復及清除設施，並無違誤，訴願決定予以維持，亦無不合。原告起訴意旨求
    為撤銷，為無理由，應予駁回。
七、據上論結，本件原告之訴為無理由，依行政訴訟法第一百九十五條第一項後段、
    第九十八條第三項前段，判決如主文。
中　　　華　　　民　　　國    九十三　　年　  　六　　　月　　二十五　　日
                              高雄高等行政法院第一庭
                                          審判長法官　  陳光秀
                                          法      官　  楊惠欽
                                          法      官　  李協明
右為正本係照原本作成。
如不服本判決，應於判決送達後二十日內向本院提出上訴書狀，其未表明上訴理由者
，應於提起上訴後二十日內向本院提出上訴理由書（須按對造人數附繕本）；如於本
判決宣示或公告後送達前提起上訴者，應於判決送達後二十日內補提上訴理由書（須
附繕本）。未表明上訴理由者，逕以裁定駁回。
提起上訴應預繳送達用雙掛號郵票七份（每份三十四元）。
中　　　華　　　民　　　國    九十三　　年　  　六　　　月　　二十五　　日
                                          法院書記官    周良駿
